臺灣臺北地方法院民事判決
110年度訴字第1829號
原      告  余正雄  



被      告  葉哲偉  
            王婉寧  

上列當事人間損害賠償事件，本院於民國110 年8 月23日言詞辯
論終結，判決如下：
    主  文
原告之訴駁回。
訴訟費用由原告負擔。
    事實及理由
壹、程序方面:
    按訴狀送達後，原告不得將原訴變更或追加他訴，但請求之
    基礎事實同一者、擴張或減縮應受判決事項之聲明者，不在
    此限，民事訴訟法第255 條第1 項第2 款、第3 款定有明文
    。查本件原告訴之聲明第三項原有請求願供擔保請准宣告假
    執行；嗣其於本院民國110年8月23日言詞辯論期日當庭表示
    不請求假執行（見本院卷第395頁），核其變更係基於同一
    之基礎事實減縮應受判決事項之聲明，揆諸前開法條規定，
    自應准許之。
貳、實體方面:
一、原告起訴主張：原告前於108 年6 月間曾於空軍松山基地指
    揮部（下稱系爭指揮部）擔任監察官乙職，而被告乙○○及甲
    ○○（下各以姓名稱之，合稱被告）當時則分別擔任系爭指揮
    部後勤科科長及採購士等職務，詎被告竟基於不滿原告監辦
    採購業務期間曾糾舉被告之行政違失(即未將下級單位所呈
    報監視器維護案依政府採購法第73之1 條規定，於時限内辦
    結），而共同虛構「原告瘋狂追求甲○○不成而刁難其業務」
    等不實情事（下稱系爭情事），向當時任職系爭指揮部副指
    揮官之訴外人張定華（下以姓名稱之）報告，意圖使原告受
    懲戒處分，業經單位調查不實，並將甲○○以涉嫌欺瞞長官，
    散布不實言論，造成原告名譽受損，並影響單位和諧，依陸
    海空軍懲罰法第15條第14款及國軍風紀維護實施規定第31條
    第17項第4款之規定，核予申誡乙次之行政懲處。嗣經原告
    對被告提出妨害名譽之刑事告訴，雖經臺灣臺北地方檢察署
    （下稱臺北地檢署）檢察官以109年度軍偵字第15號案件為
    不起訴處分，經原告再議後，復經臺灣高等檢察署（下稱高
    檢署）以109年度軍上聲字第15號案件駁回再議處分而告確
    定（下稱系爭刑事案件），惟檢察官不起訴處分並無拘束民
    事訴訟之效力，原告提起本件民事侵權訴訟，自不受前開刑
    事不起訴處分之拘束。況被告均已於刑事偵查程序中自承確
    實曾向不特定第三人傳述指摘系爭情事，已有侵害原告名譽
    權之人格權事實，原告實無涉「瘋狂追求及職場霸凌」情事
    ，該謠言除嚴重侵害原告個人之名譽，並斲傷單位監察部門
    專業及公正性，影響工作之遂行。故原告所受非財產上之損
    害，得請求被告負賠償之責，爰依民法第184 條第1 項、18
    5 條、195條第1 項之規定，請求被告應連帶給付原告新臺
    幣（下同）51萬元等語，並聲明：被告應連帶給付原告51萬
    元，及自起訴狀繕本送達被告之翌日起至清償日止，按週年
    利率5%計算之利息。
二、被告則以：
  ㈠乙○○辯稱：原告於108 年6 月間擔任系爭指揮部監察官乙職
    時，甲○○依政府採購法第73之1規定於時限（15工作日）内
    辦結應辦理之業務，惟原告因數次邀约甲○○至營外健身房運
    動未果，故聲稱甲○○未依時限辦理完畢，並向時任系爭指揮
    部副指揮官之張定華報告，意圖使甲○○受懲戒處分，雖甲○○
    向張定華反映其並未逾法定時限完成，並經乙○○向張定華說
    明相關情況，係因甲○○曾拒絕接受原告邀約所致，然相關單
    位未協助甲○○進行性騷擾申訴相關調查處置作為，均以私下
    溝通協調方式，致甲○○蒙受不當處分。系爭指揮部性騷擾處
    理不當情事，經甲○○於109 年4 月30日向空軍司令部提出申
    訴後，國防部參謀本部資通電軍指揮部網路戰聯隊於109年7
    月23日以網戰人後字第10900169071號函性騷擾審議決議書
    敘明相關情事，判定原告有性騷擾事實，另原告所提乙○○遭
    核定申誡乙次之行政懲處，已於109年7月30日經系爭指揮部
    以空松指人字第1090003505號令註銷懲罰，可見原告所提相
    關事證顯係謬誤，應無理由。另觀臺北地檢署檢察官不起訴
    處分書理由三記載有「....係以曾自部隊軍用品店服務人員
    ....聽聞乙○○將原告追求王女不成，刻意刁難業務之不實事
    項，向單位參謀長....及反應等情為指訴....」等語，惟乙
    ○○於收到不起訴書後向部隊軍用品店服務人員陳小姐求證，
    始知上述事項應為原告自己跟陳小姐提及。又乙○○會向張定
    華報告，係依「國軍安全狀況掌握、反映與處理實施」規定
    而為，未基於毀謗之主觀犯意，故原告之主張實屬無據等語
    。
  ㈡甲○○則以：伊係因原告性騷擾行為依事實陳述，循内部程序
    向長官申訴，係屬依行政程序之合法行為，不具違法性，且
    伊於受騷擾及報復至調查期間，因精神遭受巨大損害影響工
    作，已提前報請退伍，而乙○○為伊之上級長官，除有職務督
    導、考核之責外，亦有輔導、關切之責，故伊在申訴調查過
    程中，向調查人員、長官或輔導人員表達自己對於原告之性
    騷擾行為之感受，均有表示自己之見解或立場之正當性，屬
    主觀價值判斷表意之範疇，言論自由係受憲法保障之權利，
    本件事實應在保障範疇之内，並不具有違法性。又原告名譽
    並未因伊循正當申訴管道之事實陳述而受有損害，原告稱其
    名譽受有損害，應係其自身性騷擾行為及性騷擾未果之報復
    行為所導致，與伊申訴所陳述之言論，應無因果關係等語，
    資為抗辯。
  ㈢並均聲明：⒈原告之訴及假執行之聲請均駁回。⒉若受不利判
    決，願供擔保，請准宣告免為假執行。
三、兩造不爭執之事項：
  ㈠原告於108 年6 月間曾任系爭指揮部監察官乙職，乙○○及甲○
    ○則分別擔任系爭指揮部後勤科長及採購士。
  ㈡乙○○於108 年7 月8日向上級報告所屬採購士甲○○疑因原告不
    當追求未果遭職場霸凌一事，此有系爭指揮部108年懲處建
    議名單在卷可稽（見本院卷第335頁）。
　㈢乙○○及甲○○曾於108 年8 月間各遭系爭指揮部核定申誡乙次
    之行政懲處，嗣系爭指揮部因臺北地檢署以乙○○查無散佈不
    實言論之證據而為不起訴處分後，予以註銷懲罰在案
　　，而甲○○部分則以經調查懲罰事由有誤，亦予註銷懲罰在案
    ，此有系爭指揮部108 年8 月2日空松指人字第1080003753
    號、108 年8 月28日空松指人字第1080003754號（稿）、10
    9年7月30日空松指指人字第1090003505號、109年9月11日空
    松指人字第1090004280號令（稿）等件在卷可憑（見本院卷
    第256、258、239 至243、237頁）
　㈣甲○○於109 年4 月30日向空軍司令部提出申訴後，國防部參
    謀本部資通電軍指揮部網路戰聯隊於109 年7 月23日以網戰
    人後字第10900169071號函性騷擾審議決議書敘明相關情事
    ，判定原告性騷擾成立（見本院卷第145至153頁）。
  ㈤原告以系爭情事對被告提起妨害名譽告訴，業經臺北地檢署
    檢察官於109 年6月5日以109 年度軍偵字第15 號為不起訴
    處分在案，經原告聲請再議後，復經高檢署以109年度軍上
    聲議字第18號駁回再議處分確定，有前揭臺北地檢署不起訴
    處分書、高檢署處分書等件存卷可按（見本院卷第17至24頁
    ）。
四、本院之判斷：
　　本件原告主張被告曾向第三人傳述指摘原告有系爭情事，已
　  侵害原告之名譽權，爰依民法第184 條第1 項、第185 條及
    第195 條第1 項之規定，請求被告應連帶賠償其非財產上損
    害51萬元等語，惟均為被告否認，並分別以前開情詞置辯，
    則本院所應審究者厥為：被告是否曾向第三人傳述指摘系爭
    情事？若有，是否不法侵害原告名譽而應負侵權行為責任？
    又被告向上級報告系爭情事，是否係屬向第三人為傳述指摘
    之情？是否不法侵害原告之名譽而應負侵權行為責任？茲分
    項析述如下：
  ㈠按當事人主張有利於己之事實者，就其事實有舉證之責任，
    民事訴訟法第 277條前段定有明文。又原告就其主張事實，
    負舉證之責任，必須證明其為真實後，被告於其抗辯事實，
    始應負證明之責任；若原告先不能舉證，以證實自己主張之
    事實為真實，則被告就其抗辯之事實即令不能舉證，或其所
    舉證據尚有疵累，亦應駁回原告之請求（最高法院43年台上
    字第377號判決、100年度台上字第 415號判決要旨參照）。
    次按因故意或過失，不法侵害他人之權利者，負損害賠償責
    任；而不法侵害他人之身體、健康、名譽、自由、信用、隱
    私、貞操，或不法侵害其他人格法益而情節重大者，被害人
    雖非財產上之損害，亦得請求賠償相當之金額；其名譽被侵
    害者，並得請求回復名譽之適當處分；民法民法第184條第1
    項前段、第195條第1項亦有規定。本件原告主張被告有向第
    三人傳述指摘系爭情事之行為，既均經被告否認，即應由原
    告先負舉證之責，先予敘明。
　㈡復按涉及侵害他人名譽之言論，可包括事實陳述與意見表達
    ，前者具有可證明性，後者則係行為人表示自己之見解或立
    場，無所謂真實與否。而民法上名譽權之侵害雖與刑法之誹
    謗罪不相同，惟刑法就誹謗罪設有處罰規定，另該法第311
    條第1款規定，以善意發表言論，因自衛、自辯或保護合法
    之利益者，不罰。又保護名譽，應有相當之限制，否則箝束
    言論，足為社會之害。上述個人名譽與言論自由發生衝突之
    情形，於民事上亦然，是有關上述不罰之規定，於民事事件
    即非不得採為審酌之標準。申言之，行為人之言論雖損及他
    人名譽，惟其言論屬陳述事實時，如能證明其為真實，或行
    為人雖不能證明言論內容為真實，但依其所提證據資料，足
    認為行為人有相當理由確信其為真實者（參見司法院大法官
    會議釋字第509號解釋）；或言論屬意見表達，如係善意發
    表，因自衛、自辯或保護合法之利益者，不問事之真偽，均
    難謂係不法侵害他人之權利，尚難令負侵權行為損害賠償責
    任（最高法院96年度台上字第928號判決意旨參照）。又「
    意見表達」乃行為人表示自己之見解或立場，屬主觀價值判
    斷之範疇，無真實與否可言，行為人因自衛、自辯或保護合
    法之利益時，如未使用偏激不堪之言詞而為意見表達，可認
    係善意發表適當評論者，不具違法性，非屬侵害他人之名譽
    權，即不負侵權行為之損害賠償責任（最高法院99年度台上
    字第792號判決意旨參照）。㈡
  ㈢本件原告主張被告二人有向第三人傳述指摘系爭情事部分，
    僅指稱系爭刑事案件中所傳喚之證人即訴外人蔡智汶（下以
    姓名稱之），當時曾向其述及系爭情事，並知曉原告之委屈
    一節（見本院卷第19頁），惟觀諸甲○○提出原告與蔡智汶之
    LINE通訊紀錄截圖影本內容（見本院卷第213頁）以觀，蔡
    智汶已陳稱就系爭情事不復記憶一情，此外，原告亦未再提
    出其他證據以實其說（見本院卷第210頁），則原告猶執上
    開刑事案件所不採之證人蔡智汶證詞，以證明被告有向第三
    人傳述指摘系爭情事，本院自無由認定原告主張之情節為真
    實。是以，原告之主張，應無可取。
　㈣另系爭指揮部於110年4月22日函覆本院有關甲○○疑似遭原告
    不當追求及職場霸凌行政調查報告，其中有甲○○於108年7 
    月17日在系爭指揮部之官兵晤談紀錄、乙○○於108 年8 月2 
    日在系爭指揮部之案件調查洽談紀要、甲○○於108 年8 月7 
    日在系爭指揮部之案件調查洽談紀要（見本院卷第311至313
    、315至318、329至330頁），均係在敘述系爭情事之過程及
    抒發事件經過後其個人之主觀感受，此部分是否不法侵害原
    告之名譽權，理應審究其指陳之事實是否真實，或其是否有
    相當理由確信為真實。查甲○○向國防部參謀本部資通電軍指
    揮部網路戰聯隊提出性騷擾申訴，經調查後認原告性騷擾行
    為成立，有國防部參謀本部資通電軍指揮部網路戰聯隊申訴
    審議決議書在卷可稽（見本院卷第147至153頁），堪認甲○○
    於訪談紀錄及性騷擾申訴會之言論，係基於其親身經歷而為
    事實陳述，應非全然虛構，當可認甲○○有相當理由確信其陳
    述為真實，且甲○○基於此確信之事實，表達其因該性騷擾事
    件之自身感受，應屬正當合理，難認有何故意或過失不法侵
    害原告名譽權之情事。又乙○○基於確信甲○○之陳述為真實，
    且基於其確信之事實，向其上司張定華報告及於訪談紀錄之
    言論，亦屬正當合理，難認有何故意或過失不法侵害原告名
    譽權之情事。
  ㈤依上說明，被告雖以系爭情事向上級報告，然其所依據之事
    實，並非憑空捏造、毫無憑據，且於保護合法之利益時，如
    未使用偏激不堪之言詞而為意見之表達，應可認係善意發表
    適當評論，並不具違法性，非屬侵害他人名譽之情，即不負
    侵權行為之損害賠償責任。準此，被告所為，非專為使原告
    名譽受損而任意詆毀，尚符合刑法第311 條所謂「自衛、自
    辯或保護合法利益」之免責範籌，應當不構成侵權行為之要
    件。
五、綜上所述，原告依民法共同侵權行為之法律關係，請求被告
    應連帶給付原告51萬元，為無理由，不應准許。又原告之訴
    既經駁回，其假執行之聲請即失所附麗，應併予駁回之。
六、本件事證已臻明確，兩造其餘主張陳述及所提之證據，與判
    決結果不生影響，毋庸再予論述，附此敘明。
七、據上論結，本件原告之訴為無理由，依民事訴訟法第78條，
    判決如主文。
中　　華　　民　　國　　110 　年　　9 　　月　　23　　日
                  民事第四庭  法　官　陳靜茹
以上正本係照原本作成。　　　　　　　　　
如對本判決上訴，須於判決送達後20日內向本院提出上訴狀。如
委任律師提起上訴者，應一併繳納上訴審裁判費。
中　　華　　民　　國　　110 　年　　9 　　月　　23　　日
                              書記官  蔡汶芯